【裁判字號】    98,交聲更,806
【裁判日期】    981214
【裁判案由】    聲明異議
【裁判全文】
臺灣彰化地方法院交通事件裁定       98年度交聲更字第806號
原處分機關
即移送機關  交通部公路總局臺中區監理所彰化監理站
異  議  人
即受處分人  甲○○
上列異議人因違反道路交通管理處罰條例案件，對於交通部公路
總局臺中區監理所彰化監理站97年9月6日所為之處分（原處分案
號：彰監四字第64-I00000000號裁決書）聲明異議，經本院於98
年8月3日以98年度交聲字第1149號裁定後，異議人不服提起抗告
，經臺灣高等法院臺中分院於98年9月15日以98年度交抗字第946
號將原裁定撤銷發回本院，本院裁定如下：
    主  文
原處分撤銷，發回交通部公路總局臺中區監理所彰化監理站。
    理  由
一、按處理違反道路交通管理事件，有關文書送達之程序，依行
    政程序法之規定，違反道路交通管理事件統一裁罰基準及處
    理細則第5條定有明文。又公法上有特定相對人之意思表示
    或意思通知，除法律有特別規定者外，在非對話為之者，應
    以達到相對人時生效，所謂達到，則使相對人居於可得瞭解
    之狀態為已足（最高行政法院68年度判字第838號裁判參照
    ）。又行政程序法就行政機關所為有特定相對人之書面行政
    處分或行政行為之送達，於第67條至第91條定有明文規定，
    同法第110條第1項復明定：「書面之行政處分自送達相對人
    及已知之利害關係人起；書面以外之行政處分自以其他適當
    方法通知或使其知悉時起，依送達、通知或使知悉之內容對
    其發生效力」。交通違規行為舉發及監理機關裁決書之性質
    ，不論屬公法上有相對人之書面意思通知或行政處分，自應
    將書面（舉發通知單、裁決書）送達於受通知人，或使其達
    於可得瞭解舉發通知單及受裁決之內容之狀態，始完成舉發
    及裁決程序而發生效力。次按「依一定之事實，足認以久住
    之意思，住於一定之區域者，即為設定其住所於該地。」「
    依一定事實，足認以廢止之意思離去其住所者，即為廢止其
    住所。」復分別為民法第20條、第24條所明定，是我國法律
    關於住所之設定及廢止，兼採主觀主義及客觀主義之精神，
    必須主觀上有久住一定區域之意思，客觀上有住於一定區域
    之事實，該一定之區域始為住所，故住所之設立及廢止並不
    以登記為要件。又戶籍法為戶籍登記之行政管理規定，戶籍
    地址乃係依戶籍法所為登記之事項，戶籍地址並非為認定住
    所之唯一標準。是有關違反道路交通管理事件文書之送達，
    苟非已送達於應受送達人之住居所或營業所，尚難認已符送
    達之規定。
二、經查：
    (一)本件異議人即受處分人酒後駕駛M4-5885號自小貨車，於
      97年5月17日23時54分許，在彰化縣員林鎮○○路與靜修
      路口處，經警攔撿實施酒測，因測得酒精濃度超過規定標
      準，而為警當場掣單舉發時，受處分人已向執勤警員陳明
      其地址在彰化縣員林鎮，此有彰化縣警察局舉發違反道路
      交通管理事件通知單影本1份在卷可稽。詎原處分機關即
      交通部公路總局臺中區監理所彰化監理站於製作違反道路
      交通管理事件裁決書後，竟未將該裁決送達舉發違反道路
      交通管理事件通知單上所載地址，而逕向高雄縣鳳山市○
      ○路287巷7號送達，亦有上開裁決書及送達證書足按。縱
      高雄縣鳳山市○○路287巷7號為受處分人之戶籍地址，但
      戶籍地址並非為認定住所之唯一標準，業如前述，是該址
      是否為受處分人當時之事實上住所，已非無疑。
    (二)再查受處分人於抗告狀記載其是居住在彰化縣員林鎮○○
      路○段155巷43號，故未收到裁決書等情，業據受處分人提
      出房屋租賃契約書（租賃期間自86年1月1日起）、臺灣臺
      中地方法院刑事傳票、高雄縣政府地方稅務局繳稅通知書
      、台灣大哥大電信費帳單及台灣血液基金會台中捐血中心
      捐血檢驗報告通知書各1紙附卷可稽。以此觀之，受處分
      人自陳其長期居住在彰化縣員林鎮一節，自屬有據，是其
      主、客觀上應有變更住所地之意思。縱令受處分人於前揭
      裁決書送達時，其戶籍登記地址尚未變更，然顯已非受處
      分人之實際住居所，已如上述，自不得逕認該戶籍地址即
      為應受達之處所而為寄存送達。原處分機關未再詳予調查
      受處分人是否另有他址可為送達，或依行政程序法規定之
      公示送達程序依法送達，上開送達程序即未完足，不生合
      法送達之效力。從而，受處分人未合法收受該裁決書，堪
      予認定。
三、綜上所述，本件裁決書係寄存送達於上開高雄縣鳳山市○○
    路287巷7號地址，有送達證書影本附卷足憑。依上說明，該
    址既已非受處分人之應受送達處所，裁決書向該址送達，自
    非合法，是得聲明異議之20日法定期間無從起算，自無逾期
    異議之問題，故受處分人所提異議並未逾期。又原處分機關
    之裁決處分既有前揭送達不合法之情形，是其原處分自屬無
    可維持，應由本院將原處分予以撤銷，並發回原處分機關重
    新送達，以資適法。
據上論斷，應依道路交通管理處罰條例第87條第2項、道路交通
案件處理辦法第20條前段，裁定如主文。
中    華    民    國    98    年    12    月    14    日
                  交通法庭        法  官  黃玉齡
以上正本證明與原本無異。
如不服本裁定，應於裁定送達後5日內向本院提出抗告狀 (須附
繕本 )。
中    華    民    國    98    年    12    月    14    日
                                  書記官  黃鏽金


司法院資訊處製作；財團法人民間司法改革基金會備份。
